【裁判字號】    89,自,492
【裁判日期】    890808
【裁判案由】    詐欺
【裁判全文】
臺灣臺中地方法院刑事判決                          八十九年度自字第四九二號
    自  訴  人  甲○○○
    被      告  丙○○
                丁○○
    右二人共同
    選任辯護人  朱逸群律師
右列被告等因詐欺案件，經自訴人提起自訴，本院判決如左：
    主    文
丙○○、丁○○均無罪。
    理    由
一、自訴意旨略以：被告丙○○開設凰宇（自訴人誤載為「鳳宇」）投資顧問有限公
    司，於民國八十七年四、五月間協同被告丁○○共同偽稱新加坡ＧＩＩＣ公司專
    替客戶創造投資利潤，該公司投資國外衍生性金融商品（如外匯、交易保證金）
    ，獲利至鉅，尤其可保本，無投資風險，不致因投資虧損而影響本金之取回，自
    訴人誤信為真，由郵局領出新臺幣（下同）一百餘萬元，在被告二人幫忙下至華
    僑商業銀行臺中民權分行，兌換成美金四萬元，並由被告幫忙填列自訴人不清楚
    之銀行單據，並稱已匯款至英商渣打銀行新加坡分行。迄八十八年三月間起自訴
    人見每月已無利潤進帳，為免血本無歸而欲取回投入之本金，被告卻以取回本金
    須將手中持有之契約書及相關投資文件收回，自訴人再陷錯誤，將上開文作交予
    被告，然被告二人竟反悔不交出本金，並交付發票人為被告丙○○、付款人為中
    華商業銀行臺中分行、票面金額為三十萬元、三十萬元、三十八萬元之支票三紙
    ，欲償付自訴人損失之金額，惟上開支票到期提示，竟因簽章不符而連續退票，
    自訴人至此始知是一場騙局。因認被告二人涉有刑法第三百三十九條第一項之詐
    欺取財罪嫌云云。
二、按犯罪事實應依證據認定之，無證據不得推定其犯罪事實；又不能證明被告犯罪
    者，應諭知無罪之判決，刑事訴訟法第一百五十四條、第三百零一條第一項分別
    定有明文。次按刑法第三百三十九條第一項詐欺罪之成立，以意圖為自己或第三
    人不法所有，以詐術使人將本人或第三人之物交付為要件。所謂以詐術使人交付
    ，必須被詐欺人因其詐術而陷於錯誤，若其所用方法，不能認為詐術，亦不致使
    人陷於錯誤，即不構成該罪，最高法院四十六年台上字第二六０號判例可資參照
    。
三、本件自訴人認被告涉有上開罪嫌，係以上開未兌現之支票及退票理由單各三紙為
    其主要論據。惟被告二人於本院調查、審理時均堅決否認有任何詐欺取財之犯行
    ，被告丙○○辯稱：凰宇投資顧問有限公司是八十七年十一月成立，伊是該公司
    的董事長，八十七年初，伊透過麗富企管顧問有限公司業務員之介紹，知道外匯
    保證金交易，該公司希望我們幫他介紹客戶，後透過被告丁○○的介紹而認識自
    訴人之子乙○○，證人乙○○因獲利不錯，再介紹其母親即自訴人予伊認識，自
    訴人並因此參與投資，伊當時有跟自訴人說這是百分之百保本，不會損失本金，
    因為設於新加坡之環球投資諮詢顧問公司（英文簡稱ＧＩＩＣ），向財富資產管
    理機構新加坡分公司（英文簡稱ＷＡＭＣ）簽約，ＧＩＩＣ招攬客戶後把資金交
    給ＷＡＭＣ操作保證金外匯交易，ＷＡＭＣ會開百分之三十的銀行定存單給ＧＩ
    ＩＣ當作賠償百分之三十的損失，如果有操作失利，則由ＷＡＭＣ及ＧＩＩＣ來
    承受；至於匯款是伊帶自訴人到華僑商銀行民權分行去匯款，有關開戶及填匯款
    單都是由自訴人自己填寫，自訴人投資四萬元美金，資金是匯到新加坡ＧＩＩＣ
    ，由ＧＩＩＣ操作，操作的過程我們都有告訴自訴人，每次操作都有操作績效表
    交給自訴人查閱，而自訴人操作都有獲利，每隔兩個月會從ＧＩＩＣ直接匯款到
    自訴人帳戶，後來於八十八年三月十一日ＧＩＩＣ倒閉，自訴人因此才血本無歸
    ，伊與國內其他曾介紹或經手該公司投資案之仲介人立即著手暸解，並成立「Ｆ
    ＭＰ權利追償委員會」，再向新加坡商業犯罪調查局報案，且委託當地律師進行
    訴訟；伊因曾口頭保證自訴人之投資本金，自訴人遂一再要求伊負責，伊無奈才
    於八十八年八月五日先行匯款三十萬元給自訴人，餘款九十八萬元則評估對ＧＩ
    ＩＣ之結案訴訟時間，才開立三紙支票給自訴人，而支票上之印章不符，是因為
    伊的同性質印章很多，不確定哪個是印鑑章，所以才蓋錯印章，伊開票的時候丁○○不知情等語。被告丁○○辯稱：伊只是介紹證人乙○○與被告丙○○認識，
    亦有陪同自訴人去開戶，後來是有拿到美金三百二十元的傭金，但整個保證金交
    易操作過程，伊均不清楚，被告丙○○開支票給自訴人之事，伊亦不清楚等語。
四、經查：
（一）設於新加坡之環球投資諮詢顧問公司（英文簡稱ＧＩＩＣ），係屬新加坡登記
      有案之公司等情，有被告委請新加坡律師代為查詢之商業登記資料附卷可稽。
      自訴人於八十九年七月二十五日本院審理時亦陳稱：「八十八年五月十七日獲
      利八百元美金，同年三月時獲利一千多美金，八十七年七月獲利美金三千多元
      ，九月、十一月都有獲利，獲利的金額是每兩個月結算一次，都會匯到我的帳
      戶。」，又證人乙○○於同日亦證稱：「我是先與丁○○認識，被告二人是Ｇ
      ＩＩＣ的代理人，我也有投資五百多萬台幣，約八十七年二月左右開始投資，
      剛開始有獲利，才介紹我母親投資，被告二人當時跟我講錢是匯到ＧＩＩＣ在
      新加坡渣打銀行的帳戶，並說不保證獲利，但保證不賠本。」。是依自訴人及
      證人乙○○之陳述，其於八十七年三月至八十八年五月間，長達一年之期間均
      有獲利，其獲利之金額亦均非少數，且均有匯款至其之帳戶內，亦可見該投資
      案並非被告二人所虛構。再者自訴人參與外匯投資期間，ＧＩＩＣ公司會寄發
      交易明細表予自訴人等情，亦有八十七年五月一日至同年十月一日之交易明細
      表三十六張附卷可稽，凡此，均可證明上開ＧＩＩＣ公司確屬登記合法公司，
      上開投資案並非被告二人所虛構等情，當可認定。
（二）又上開ＧＩＩＣ公司係於八十八年三月間倒閉，被告丙○○等人組成權利追償
      委員會，並於新加坡當地進行訴訟求償，此有權利追償委員會名冊、律師收費
      證明及我國外交部協助安排自救會拜會新加坡商業犯罪調查局之去電抄本各一
      份存卷可證，此亦可證明自訴人未繼續獲利並血本無歸之原因，係因該ＧＩＩ
      Ｃ公司倒閉之故，並非被告等人惡意隱匿自訴人財產之故。且自訴人所交付投
      資金係匯給英商渣打銀行新加坡分行，亦非由被告所收取，亦難認被告有不法
      所有之意圖。
（三）被告丙○○因曾口頭保證自訴人之投資本金，不會損失本金，自訴人要求被告
      丙○○負責，被告丙○○於八十八年八月五日先行匯款三十萬元給自訴人，其
      匯款帳戶係自訴人為負責人之力勤行銷股份有限公司等情，經自訴人及被告丙○○陳述在卷，並有匯款單一份在卷可按，是本案應係自訴人受邀參與投資而
      不甘虧損所起，惟參與金融投資，其之風險甚高，投資人本即應有風險意識，
      自負盈虧，此本即為自訴人參與投資前所明知，若有虧損，亦難認被告有施用
      詐欺使自訴人陷於錯誤之情形。又自訴人所提上開支票三張、退票理由單三張
      ，其雖蓋上非為印鑑章之被告丙○○印章，然該ＧＩＩＣ公司既屬確實存在之
      投資，被告丙○○並未收受自訴人投資金額，自訴人非陷於錯誤而交付上開金
      額，有如前述，是被告雖有錯蓋印章之行為致其所開立支票無法兌現，然被告
      丙○○既無收受自訴人投資金額之行為，即與詐欺取財罪之構成要件不符，此
      應屬債務不履行之民事糾紛。又被告丁○○既僅係單純介紹，並未參與任何投
      資之行為，雖收有美金三百二十元之傭金，但此屬合法商業行為，自亦難認其
      有何施用詐術之行為。
（四）按「以非法買賣外匯為常業者，處三年以下有期徒刑、拘役或科或併科與營業
      總額等值以下之罰金；其外匯及價金沒收之。法人之代表人、法人或自然人之
      代理人、受僱人或其他從業人員，因執行業務，有前項規定之情事者，除處罰
      其行為外，對該法人或自然人亦科以該項之罰金。」管理外匯條例第二十二條
      定有明文，是本條係以行為人非法買賣外匯為常業為其構成要件。再按該條所
      謂「非法買賣外匯」係指在國內非以指定銀行或外幣收兌處為對象所為買賣外
      匯之行為，而「外幣保幣金交易」係指一方於客戶與其簽約並繳付外幣保證金
      後，得隨時應客戶之請求，於保證金之數倍範圍內以自已之名義為客戶之計算
      ，在外匯市場從事不同幣別間之即期或遠期買賣交易，此項交易不須實際交割
      ，一般在當日或到期前以反方向交易軋平而僅給算買買差價，此有中央銀行外
      匯局八十五年十一月十一日（八五）台外柒字第二五一九號函可參。本案係由
      自訴人匯款後，再由新加坡ＧＩＩＣ公司操作投資，被告二人僅係協助自訴人
      與國外金融機構進行外幣保證金交易，並未與客戶對作。而個人在國外金融機
      構從事外匯保證金交易，並不違反外匯法令規定，此有中央銀行八十五年四月
      九日（八五）臺央外柒字第０七０一號函可稽，被告二人縱有為客戶從事外匯
      保證金交易之情形，但因未與客戶從事對作外幣交易之行為，自與管理外匯條
      例第二十二條第一項所稱之非法買賣外匯要件不符，併予敘明。
五、綜上所述，被告二人前揭辯詞，尚非虛詞。從而，被告之行為，依首揭法條及判
    例意旨，自與詐欺取財罪之構成要件不相符。此外，復查無其他證據足資證明被
    告二人有詐欺取財之犯行，既不能證明被告二人犯罪，揆諸上揭刑事訴訟法之規
    定，依法均應諭知無罪。
據上論斷，應依刑事訴訟法第三百四十三條、第三百零一條第一項，判決如主文。
中      華      民      國    八十九    年      八      月      八      日
                                    臺灣臺中地方法院刑事第四庭
                    法  官  楊  真  明
右正本證明與原本無異。
如不服本判決，應於判決送達後十日內向本院提出上訴狀，上訴於臺灣高等法院臺中
分院( 須附繕本 )。
                                        書記官
中      華      民      國    八十九    年      八      月      九      日


司法院資訊處製作；財團法人民間司法改革基金會備份。
